【裁判字號】    98,簡上,199
【裁判日期】    981113
【裁判案由】    債務人異議之訴
【裁判全文】
臺灣臺中地方法院民事判決  98年度簡上字第199號
上  訴  人  乙○○
                    之14
訴訟代理人  林見軍  律師
複代理人    甲○○
被上訴人    永豐商業銀行股份有限公司
法定代理人  戊○○
訴訟代理人  丁○○
            丙○○
上列當事人間債務人異議之訴事件，上訴人對於民國98年7月3日
本院臺中簡易庭98年度中簡字第1314號第一審判決提起上訴，本
院於民國98年10月16日言詞辯論終結，判決如下：
    主      文
上訴駁回。
第二審訴訟費用由上訴人負擔。
    事實及理由
一、上訴人（即第一審原告）起訴主張：被上訴人（即第一審被
    告）於民國（下同）98年2月24日執臺灣臺北地方法院73年
    度訴字第3750號民事確定判決（判命上訴人給付被上訴人新
    台幣〈下同〉435, 600元，以及自72年10月25日起至清償日
    止按中央銀行核定放款利率即年息9%計算之違約金，該判決
    之確定日期為73年8月22日），主張其對上訴人仍擁有依該
    判決所載自83年2月21日至98年3月20日止之違約金計591,49
    7元（被上訴人嗣後於98年6月2日具狀向執行法院陳明減縮
    聲請執行債權金額如上所示），而聲請本院民事執行處對上
    訴人之財產強制執行（本院98年度執字第14068號）。然而
    ，被上訴人在取得上開確定民事判決後，至遲應於88年8月
    23日前主張權利，否則即罹於15年時效，惟被上訴人直至本
    院於98年2月24日受理上述98年度執字第14068號強制執行事
    件之前，並無任何請求或聲請強制執行行為，故被上訴人在
    98年2月24日始持該民事確定判決聲請強制執行，其請求權
    於已罹於時效。按違約金約定乃賠償給付遲延所生之損害，
    於債務人「給付遲延」時，債權人始得請求(最高法院96年
    度台簡上字第25號、95年度台上字第633號判決意旨)。又「
    給付遲延」乃為「債務不履行」之一，而債務不履行中之債
    務人所以應負損害賠償責任，必以有可歸責之事由存在為要
    件。此若再觀以民法第230條：「因不可歸責於債務人之事
    由，未為給付者，債務人不負遲延責任」之規定，益發足徵
    請求違約金須債務人給付遲延且具有可歸責性為限。再者，
    時效完成後，債務人得拒絕給付，為民法第144條第1項所明
    定，則債務人於時效完成後援為拒絕給付之抗辯，乃其權利
    之正當行使。而今本件435,600元之本金債權請求權，早在8
    8年8月23日即已罹於時效，故上訴人在88年8月23日即得對
    該本金債權作拒絕給付之抗辯，可見上訴人此後不給付本金
    之主張顯不具備任何可歸責原因。因此，本於民法第230條
    之規定，上訴人自不用負遲延責任而毫無給付遲延可言。從
    而，被上訴人在88年8月23日之後，對於上開本金債權不為
    給付情形，即不能謂已處於「給付遲延」之狀態，故承前揭
    最高法院判決意旨，被上訴人根本不能主張上訴人應負給付
    違約金之責任，自不得再另行主張計算違約金。退步言之，
    「遲延利息之請求權，因五年間不行使而消滅，金錢債務之
    債務人給付遲延所應付之違約金，係按一定利率及遲延日數
    計算者，名稱雖與遲延利息異，然實質上仍為賠儐債權人因
    遲延所受損害，債權人應同樣按時收取，不因其名稱有異而
    謂其時效之計算應有不同」更據最高法院著有70年度台上字
    第3511號判決要旨可稽。而觀本件被上訴人銀行據為執行名
    義之上述民事確定判決記載內容，足見被上訴人當初係本於
    返還消費借貸而為請求，是以兩造間之債務內容本就是金錢
    債務，依據上述最高法院判決意旨，自不因其名稱有異而謂
    其時效之計算與利息債權有所不同，故本件具備利息性質之
    違約金債權，時消滅時效仍為5年，被上訴人抗辯違約金請
    求權之時效為15年，容有誤會。故上訴人對於罹於時效之違
    約金債權仍得援引時效抗辯而拒絕給付等語。並聲明：請准
    就本院98年度執字第14068號強制執行事件，對上訴人之強
    制執行程序應予撤銷。
二、被上訴人則以：
（一）時效完成後，債權並不當然消滅，債務人僅係取得拒絕給
      付之權利，債務人為時效抗辯前，其違約金仍陸續發生，
      又已發生之違約金債權並非民法第146條所指之從權利，
      有其獨立之請求權，消滅時效應與本金債權分別計算，最
      高法院97年度台上字第477號、71年度台上字第421 5判決
      意旨闡釋甚明。故本件依臺灣臺北地方法院73年度訴字第
      3750號民事確定判決所載債權（判命上訴人應給付被上訴
      人435,600元，以及自72年10月25日起至清償日止按週年
      利率9%計算之違約金），其中本金債權雖於88年間即罹於
      時效，然而，上訴人直至98年3月20日向盧秀燕立委陳情
      時始作時效抗辯，故本件違約金債權在98年3月20日以前
      仍繼續發生。
（二）又違約金係為強制債務履行，確保債權效力之非定期給付
      之債，與民法第126條所規定之性質不同，時效應為15年
      ，亦經最高法院95年度台上字第633號判決意旨闡釋在案
      。本件被上訴人曾於98年2月18日發函催告上訴人履行上
      開債務，並於同年2月19日送達上訴人，嗣被上訴人又於
      98年2月24日聲請法院對於上訴人之財產強制執行，故被
      上訴人對於上訴人之上述違約金債權在98年2月19日即因
      請求而發生時效中斷事由，又因違約金債權之消滅時效為
      15年，已如前述，故被上訴人自得請求上訴人給付自83年
      2月21日起至98年3月20日止之違約金債權，其依本金435,
      600元、週年利率9%計算之結果為591,497元。
（三）承上所述，被上訴人以對上訴人仍擁有自83年2月21日起
      至98年3月20日止之違約金債權591,497元，聲請法院對於
      上訴人之財產強執行，於法並無不符，上訴人請求撤銷該
      強制執行程序，於法不符等語置辯。
三、本件第一審對於上訴人之請求，判決上訴人部分勝訴（即本
    院98年度執字第14068號清償債務強制執行事件，就超過附
    表所示之違約金部分，對於上訴人之強制執行程序，應予撤
    銷。），部分敗訴，上訴人就其敗訴部分聲明不明，提起上
    訴，並於本院聲明：(一)原判決不利於上訴人之部分廢棄。(二)
    廢棄部分，准就本院98年度執字第14068號（春股）強制執
    行事件，對上訴人所為之強制執行程序應予撤銷）。被上訴
    人則於本院聲明：駁回上訴。
四、上訴人於本院補充陳述：
（一）當初被上訴人所為之起訴請求內，觀乎臺灣臺北地方法院
      73年度訴字第3750號民事判決主文載以：「被告給付原告
      新台幣435,600元，以及自72年10月25日起至清償日止按
      中央銀行核定放款利率計算之違約金」，及該案事由載為
      「返還消費借貸款項」，以及「判決事實」所述以觀，當
      見被上訴人承繼「台北區中小企業銀行」之債權，一開始
      就是本於返還消費借貸而為請求，是以「兩造間之原始債
      務內容就是金錢債務」。再者，「台北區中小企業銀行」
      主張請求之內容，除本金外，就是違約金，此間並不是在
      利息之請求外，另有違約金之請求，且該名為「違約金」
      者更是按遲延日數逐日按中央銀行核定放款利率計算之。
      是此當見，該違約金實質上仍為賠償債權人因遲延所受損
      害，而為「利息」之性質，否則何以未見利息之請求，而
      再由該違約金係由債權人同樣按時收取以觀，益發足徵該
      違約金者等同利息，是自不因其名稱有異而謂其時效之計
      算應有不同。
（二）本件「違約金」之約定，乃具「損害賠償預定額」之性質
      ，而在金錢給付債務下，就民法第233條第1項之遲延利息
      之規定來看，該遲延利息無疑是一種法定之遲延損害賠償
      ，既是如此，更見本件違約金實具備等同利息之性質，從
      而依最高法院70年度台上字第3511號判決要旨，該具備利
      息性質之違約金之請求權時效，自以5年為限，故而，原
      審論以該違約金之請求權應為15年，並應自83年2月21日
      起算之認定，於法自有未合。
（三）何況，原先之「償還合會金契約書」乃「台北區中小企業
      銀行」所片面制定之定型化契約，原審豈可再以此不公平
      之約定而認此乃自由意思下之合意決定，並執此以為不利
      上訴人之認定。
（四）即使不論上開論點，該違約金之約定既為賠償給付遲延所
      生之損害，則自當債務人陷於「給付遲延」之時，債權人
      始得請求（最高法院96年度台簡上字第25號、95年度台上
      字第633號判決要旨），又「給付遲延」乃為「債務不履
      行」之一，而債務不履行中之債務人所以應負損害賠償責
      任，必以有可歸責之事由存在為要件，此若再觀以民法第
      230條之規定，益發足徵如是，再者，時效完成，債務人
      得拒絕給付，為民法第144條第1項所明定，則債務人於時
      效完成後援為拒絕給付之抗辯，乃其權利之正當行使，而
      今本件435,600元之本金債權之請求權早在88年8月23日之
      時即告屆滿15年，而已罹於15年之消滅時效，是自此時點
      之後，對於該本金債權，上訴人基於上開法律規定，自得
      合法主張拒絕給付，又上訴人不為給付之事實自屬拒絕給
      付之積極明確表示行為，因之，本於民法第230條之規定
      ，上訴人自不用負遲延責任而毫無給付遲延之可言，從而
      ，上訴人在88年8月23日之後，對於上開本金債務拒絕給
      付之作為，當為合法，而不能謂為陷於「給付遲延」之狀
      態，則被上訴人根本不能主張上訴人應負給付違約金之責
      任，自不得再另行主張計算違約金。原審卻謂上訴人係遲
      至98年3月20日方表示拒絕給付，此一認定尤與事實產生
      嚴重之落差，並無現實證據不符，自不應予以維持。
（五）末就公平之角度以觀，本金債權既因自時效消滅後無法再
      為請求，則客觀上其自無發生任何損害之可能，從而，本
      件「違約金」之約定，既具「損害賠償預定額」之性質，
      又豈容本金債權之請求權消滅，還會再產生違約金，此究
      與法律追求公平正義之精神有違。綜上所陳，被上訴人所
      主張之違約金債權，在88年8月23日之前者，已罹於5年之
      消滅時效，至於在88年8月23日以後者，根本不能主張上
      訴人應負給付遲延責任。
（六）本件本金屬合會借款性質，本金裡面當初已經預計含利息
      。
五、被上訴人於本院補充陳述：
（一）違約金係按一定利率及遲延日數計算乃係金融業之交易習
      慣，且此習慣已行之有年，而違約金，除當事人另有訂定
      外，視為因不履行而生損害賠償總額，民法第250條第2項
      前段定有明文，事實上，金融業係利用存款戶存放於銀行
      內之金錢貸放予貸款戶，以賺取利差或為其他投資以獲取
      利益，同時需支付存款戶利息，本件上訴人因之遲延給付
      ，被上訴人除仍需支付存款戶利息外，並無法將系爭消費
      借貸款再為投資利用以為獲利，故被上訴人受有損害乃係
      公知之事，且違約金須於債務人給付遲延時，債權人始得
      請求之，既非為定期給付之債務，時效應為15年，而非5
      年（最高法院96年度台簡上字第25號、95年度台上字第
      633 號判決要旨、臺灣高等法院暨所屬法院92年法律座談
      會意見參照）。
（二）上訴人在明瞭契約內容後仍願為訴外人吳昭南之連帶保證
      人而簽立「償還合會金契約書」，上訴人必是經過審慎考
      慮斟酌及評估利弊後始為之，否則以被上訴人當時已屆40
      歲之年齡，豈有非出於其自由意思仍願為連帶保證人之可
      能。
（三）債務人行使拒絕給付之抗辯權，非單純之拒絕給付所能濟
      事，必其主張足以明其為如何之抗辯權而後可，民法第14
      4條第1項之抗辯權係因消滅時效完成而發生，債務人拒絕
      給付，而未以消滅時效完成為理由者，不得謂已有此項抗
      辯權之行使（司法院院字第2437號解釋參照），是以，上
      訴人稱其不為清償給付之事實自屬拒絕給付之積極明確表
      示行為，並不足採。
（四）消滅時效完成後而發生之效力，依民法第144條第1項「時
      效完成後，債務人得拒絕給付」之規定，係採抗辯權發生
      主義，即消滅時效完成後，權利自體本身不消滅，其訴權
      亦不消滅，僅使債務人取得給付抗辯權而已，既然債權本
      身未消滅，而債權人未受清償也是事實，違約金當然會陸
      續發生，而在債務人為時效抗辯前就已發生之違約金，並
      非民法第146條所指之從權利，有其獨立之請求權，消滅
      時效亦分別起算（最高法院97年度台上字第477號、96年
      度台上字第2540號判決要旨參照）。本件被上訴人於98年
      2月19日請求上訴人給付欠款時即已發生違約金時效中斷
      事由，而上訴人係遲至98年3月20日始向被上訴人為拒絕
      給付之意思表示，故上訴人應給付被上訴人自83年2月21
      日起至98年3月19日止之違約金。
（五）被上訴人否認上訴人所稱本件本金已經含有利息。
六、本件經法官試行整理並簡化爭點，結果如下：
（一）不爭執事項：
    1.被上訴人曾於73年間，以訴外人吳昭南於72年1月24日邀
      上訴人為連帶保證人與被上訴人訂立償還合會金契約書，
      約定吳昭南所欠被上訴人之合會金856,000元，自72年2月
      24日起至73年6月24日止，分期17次於每月24日攤還一次
      ，逾期攤還即喪失期限利益，除應即清償所積欠之餘額外
      ，並按週年利率9%加計違約金，嗣吳昭南未依約清償而喪
      失期限利益，因而訴請居於連帶保證人地位之上訴人給付
      吳昭南所積欠之合會金及違約金，業經臺灣臺北地方法院
      以73年度訴字第3750號判決上訴人應給付被上訴人435,60
      0元，以及自72年10月25日起至清償日止按中央銀行核定
      放款利率即年息9%計算之違約金，該判決並於73年8月22
      日確定在案。
    2.上述判決所載之本金債權435,600元，因判決確定後迄無
      請求或聲請強制執行等中斷時效事由，自88年8月23日起
      即罹於時效，上訴人得拒絕給付之。
    3.嗣被上訴人於98年2月18日寄發存證信函催告上訴人履行
      債務，該存證信函並於同年月19日送達上訴人，旋被上訴
      人又於98年2月24日以對上訴人擁有自83年2月21日起至98
      年3月20日止之違約金債權591,497元，而聲請本院對上訴
      人之財產強制執行。故依臺灣臺北地方法院73年度訴字第
      3750 號判決所載、且尚未罹於時效之違約金債權，在98
      年2月19日發生時效中斷事由。
（二）爭執事項：
    1.本件被上訴人主張之違約金，其本金債權之請求權既已因
      時效而消滅，是否容許往後還會產生違約金或利息？若是
      ，則此合於公平否？若認本件被上訴人所主張者係違約金
      之性質，因違約金之請求乃以債務人有可歸責之事由陷於
      給付遲延為其前提要件，則債務人於時效完成後不為給付
      ，是否應解為具有不可歸責之原因，而無給付遲延情事之
      產生？
    2.本件被上訴人主張之違約金，在實質上是否具有賠償債權
      人因遲延所受之損害而與利息之本質相同？申言之，該違
      約金是否就是利息之概念？其請求權時效為何？
七、得心證之理由：
（一）查本件被上訴人曾於73年間訴請本件上訴人返還消費借貸
      款，經臺灣臺北地方法院以73年度訴字第3750號判決上訴
      人應給付被上訴人435,600元，以及自72年10月25日起至
      清償日止按中央銀行核定放款利率即年息9%計算之違約金
      ，該判決於73年8月22日確定在案，此為兩造所不爭執，
      故依該確定判決所發生之效力，上訴人應自72年10月25日
      立即清償被上訴人消費借貸款435,600元，否則即屬違約
      （給付遲延）並具有可歸責事由，法理至明。又民法第14
      4條第1項規定時效完成後，債務人得拒絕給付，故消滅時
      效完成之效力，僅發生拒絕給付之抗辯權，而此項抗辯權
      ，並不以債權人行使請求權在先為前提，即在債權人行使
      請求權以前預為表示拒絕給付之意思，亦足使債權人之請
      求權形同消滅，最高法院79年台上字第1612號著有判例可
      資參照；又消滅時效完成後，債務人既僅取得為拒絕給付
      之抗辯權而已，其請求權並非當然消滅，則原本債權雖已
      罹於時效，但在債務人為時效抗辯之前，其利息及違約債
      權仍陸續發生，亦經最高法院97年度台上字第477號、96
      年度台上字第2540號判決意旨闡釋甚明。故本件臺灣臺北
      地方法院73年度訴字第3750號確定判決所載被上訴人對於
      上訴人之原本債權，雖已於88年8月23日起罹於時效，上
      訴人得拒絕給付，如上訴人於被上訴人請求給付時援用時
      效抗辯拒絕給付，或於被上訴人尚未請求給付以前預為表
      示拒絕給付之意思，依上開判例意旨以觀，均足使債權人
      之請求權形同消滅，往後亦不致發生違約金之問題，固勿
      論，惟在上訴人為時效抗辯而拒絕給付前，上訴人之違約
      （給付遲延）狀態及具有可歸責性等情，均不因原本債權
      罹於時效而受影響，故所約定之違約金債權仍繼續孳生，
      而上訴人雖主張：伊於本件債權時效消滅後不為給付，即
      屬拒絕給付之意思表示云云，然查上訴人主張單純緘默之
      不為給付，即可解為已有拒絕給付之意思表示，若屬為是
      ，則債權一旦罹於時效，若債務人不為給付，即屬已有拒
      絕給付之意思表示，則債權人即無由再以訴訟請求之餘地
      ，此顯與上開判例見解並不相合，更與時效抗辯向採抗辯
      權發生主義之概念，有所悖背，可見上訴人此項主張尚非
      的論。再者，消滅時效之制度，法律既不保護權利睡著之
      債權人一方，同時賦與債務人得行使時效抗辯權，俟債務
      人是否行使時效之抗辯，而生不同之法律效果，亦不生公
      平與否之問題。至於上訴人所援引之最高法院96年度台簡
      上字第25號及95年度台上字第633號判決意旨，僅謂違約
      金之約定為賠償給付遲延所生之損害，於債務人給付遲延
      時，債權始得請求，並未論及債務罹於消滅時效之問題，
      自與本件訴訟情形並不相同，上訴人據以論述本件自88年
      8月23日起不再孳生違約金債權，已有誤會，並不足採。
（二）按關於金錢債務之遲延利息，依民法第233條規定「遲延
      之債務，以支付金錢為標的者，債權人得請求依法定利率
      計算之遲延利息。但約定利率較高者，仍從其約定利率。
      對於利息，無須支付遲延利息。前二項情形，債權人證明
      有其他損害者，並得請求賠償。」由此可見，金錢債務之
      債權人除可請求依法定或約定之利率計算遲延利息外，如
      發生其他損害時，並得請求賠償。至於違約金之條款，當
      事人得約定債務人於債務不履行時，應支付違約金；又違
      約金，除當事人另有訂定外，視為因不履行而生損害之賠
      償總額，民法第250條第1項、第2項前段定有明文，足見
      當事人約定債務人於債務不履行時所應支付違約金，除另
      有訂定外，應視為損害之賠償總額，債權人除違約金外不
      得再請求其他賠償。準此，當事人約定債務人違約（給付
      遲延）時應支付「遲延利息」或「違約金」，顯然具有實
      質利害關係，而非僅形式上之名稱不同而已，而金融業者
      就違約金按一定利率及遲延日數計算，此乃其行之有年之
      交易習慣，此僅係違約金之一種計算方式，究不能據此而
      推論出此即為利息或遲延利息之性質。至於當事人對於債
      務人違約時，究竟選擇「遲延利息」或「違約金」，胥由
      當事人各自本於自由意思表示作成合意決定。經查本件上
      訴人所擔任連帶保證之訴外人吳昭南積欠被上訴人合會金
      債務，其所約定逾期攤還時所應加付者既已明文記載為「
      違約金」而非「遲延利息」，且依其約定之內容以觀，居
      於債權人地位之被上訴人，對於債務人吳昭南如有逾期攤
      還之情形，僅能請求吳昭南與其連帶保證之上訴人立即清
      償所積欠之餘額與違約金外，縱有其他損害，亦不得再作
      請求，故該違約金債務雖係按一定利率及遲延日數計算之
      ，其性質仍與「遲延利息」有所不同，要不能驟然解釋為
      「遲延利息」。又因給付遲延所應給付之違約金，乃賠償
      給付遲延所生之損害，於債務人給付遲延時，債權人始得
      請求，其既非定期給付之債務，所適用之消滅時效自應依
      民法第125條規定為15年而非5年（臺灣高等法院暨所屬法
      院92年法律座談會參照），上訴人主張本件違約金債權之
      消滅時效為5年乙節，亦不足採。
（三）至於上訴人主張：本件本金屬合會借款性質，本金裡面當
      初已經預計含利息云云，此為被上訴人所否認，上訴人復
      未就此部分主張之事實舉證以實其說，亦非可採。
（四）綜上所述，本件違約金債權之消滅時效為15年，又已發生
      之違約金債權為一獨立之債權，其消滅時效應與本金債權
      分別計算。因此，被上訴人依據臺灣臺北地方法院73年度
      訴字第3750號民事確定判決所載對於上訴人之違約金債權
      ，在被上訴人於98年2月19日請求時既已發生時效中斷之
      事由，則往前回溯15年，在83年2月18日暨該日之前所已
      發生之違約金債權，已罹於15年消滅時效；而自83年2月
      19日暨該日以後所孳生之違約金債權，並不發生罹於時效
      問題。另外，上訴人在98年3月20日既以債權罹於時效而
      向被上訴人表示拒絕給付等情，已據被上訴人陳述在卷，
      則關於98年3月20日當天應不再孳生違約金債權，準此，
      上訴人拒絕給付被上訴人98年3月20日之違約金債權，洵
      屬有據；至於上訴人一併拒絕給付如附表所示之違約金，
      尚嫌無稽。從而，上訴人訴請就本院98年度執字第14068
      號清償債務強制執行事件，就超過附表所示違約金部分，
      對於上訴人之強制執行程序應予撤銷，為有理由，應予准
      許；至於上訴人一併請求撤銷附表所示違約金債權之強制
      執行程序，於法無據，應予駁回，原審為上訴人此部分敗
      訴之判決，核無違誤，上訴意旨指摘原判決此部分不當求
      予廢棄，並改判如其上訴聲明，為無理由，應駁回其上訴
      。
（五）兩造其餘之陳述、攻擊防禦方法及舉證，均對本判決之結
      果不生影響，爰不一一論述，併附敘明。
（六）據上論結，本件上訴為無理由，依民事訴訟法第436條之1
      第3項、第449條第1項、第78條，判決如主文。
中    華    民    國    98    年    11    月    13    日
                  民事第四庭  審判長法  官  楊國精
                                    法  官  王金洲
                                    法  官  張國華
正本證明與原本無異。
本判決不得上訴。
中    華    民    國    98    年    11    月    13    日
                                    書記官  王麗麗
┌──────────────────────────────┐
│附表：                                                      │
├───────────┬────────┬─────────┤
│ 計算違約金之債權金額 │ 違約金起迄期間 │  違 約 金 利 率  │
├───────────┼────────┼─────────┤
│  新台幣435,600元     │自83年2月21日起 │ 按週年利率9%計算 │
│                      │至98年3月19日止 │                  │
└───────────┴────────┴─────────┘


司法院資訊處製作；財團法人民間司法改革基金會備份。
